臺灣高等法院高雄分院刑事判決　　　　　　　　　　九十一年度上訴字第二七一號
　　上訴人即被告　丙○○
　　指定辯護人　　本院公設辯護人　孫妙岑
右上訴人因殺人未遂案件，不服臺灣高雄地方法院九十年度訴字第二一００號中華民
國九十年十二月二十八日第一審判決（起訴案號：臺灣高雄地方法院檢察署九十年度
偵字第一四五二一號），提起上訴，本院判決如左：
    主  文
上訴駁回。
    事  實
一、丙○○誤以乙○○於民國九十年七月二十五日十七時許，帶人至丙○○家中是要
    對丙○○及其家人不利，丙○○即心生不滿，而欲找乙○○理論，並萌殺人之故
    意，先於家中將八十七年間在高雄市新崛江市場購得一支長約一尺半未開鋒之類
    似武士刀之刀械一把（因未扣案，尚無證據認係槍砲彈藥刀械管制條例所規定之
    刀械），加以磨利後，即藏放於衣服內，並於九十年七月二十六日十六時三十分
    許，至乙○○常去之位於高雄市鼓山區○○○路九九三號之「台灣線上網路生活
    館」，見乙○○之機車停放於該店門口附近，遂入內見乙○○正與友人打玩電腦
    ，隨即抽出藏放於衣服內之前開刀械，站立於乙○○所坐位置前面，正面由乙○
    ○之頭部處往下揮砍十數多刀，乙○○見狀立即舉起雙手阻擋，但仍因之受有右
    食指、中指、無名指、小指切割傷、神經血管肌腱全斷，深達關節骨頭、左手掌
    、前臂縱切、尺神經動脈、屈肌腱斷裂、左前臂背面四處刀傷，伸肌腱肌肉斷裂
    等傷害，幸經乙○○其在場友人舉起椅子阻擋丙○○繼續砍殺，乙○○趁隙跑出
    店外至對面之三泰醫院先行包紮，但因三泰醫院無法進一步處理，另將乙○○送
    至高雄醫學大學附設中和紀念醫院急救，才免於死亡。丙○○於事發後則隨即逃
    匿，嗣經員警透過丙○○之家人勸說後，始到案說明。
二、案經高雄市政府警察局新興分局報請臺灣高雄地方法院檢察署檢察官偵查起訴。
    理  由
一、訊據上訴人即被告丙○○對於右揭時、地，持己有並經磨利之類似武士刀之刀械
    一把朝被害人乙○○之頭部等處揮砍之事實坦承不諱，惟辯稱：於本件事發前一
    甲被害人有帶很多人至我家要找我，且我擔心被害人傷害我的家人，才砍被害人
    云云。
二、經查：
(一)、被告於上揭時、地持類似武士刀之刀械一把揮砍被害人乙○○等情，業據被害人
    乙○○及在場目擊證人林福明分別於警、偵訊及原審調查中指述及證稱甚明（見
    警卷第三頁至第四頁調查筆錄、偵查卷第十二頁至第十三頁背面訊問筆錄，及原
    審九十年十月十六日訊問筆錄），並經證人即至現場處理及查詢案發情形之值勤
    員警劉憲鴻在原審證述甚明（見原審九十年十月十六日訊問筆錄）；另外，「台
    灣線上網路生活館」當甲事故發生時所錄得被告持刀進入前開網路店，其後，被
    害人受傷由店內跑出過程之錄影帶一捲，已經原審勘驗後製有勘驗筆錄一份在卷
    足憑（見附於原審九十年十二月十一日審判筆錄內之勘驗筆錄）；而被害人於九
    十年七月二十六日由三泰醫院轉至高雄醫學院附設中和紀念醫院急診，被害人送
    至醫院時意識尚清楚，血壓亦尚穩定，當時被害人之傷勢為右食指、中指、無名
    指、小指切割傷、神經血管肌腱全斷，深達關節骨頭、左手掌、前臂縱切、尺神
    經動脈、屈肌腱斷裂、左前臂背面四處刀傷，伸肌腱肌肉斷裂等傷害，該傷勢如
    止血不得宜，可能失血過多而死亡，當甲並緊急接受手術治療，有高雄醫學院附
    設中和紀念醫院出具之診斷證明書（附在警卷），及高雄醫學院附設中和紀念醫
    院於九十年十一月九日（九十）高醫附秘字第二九一八號函件及所附被害人之病
    歷紀錄（原審卷第五十二頁以下）各一件可以參考；此外，並有案發現場相片八
    張及被害人受傷之照片四張在卷足稽（原審第三十四至三十六頁）。因此，被告
    的確有持刀殺傷被害人的行為可以認定。
(二)、本件被害人在原審法院供稱：「我當時坐著，被告一下來往我頭部砍，我就用我
    的手去擋，我的兩手都受傷，被告是雙手拿刀用揮的，我要逃走，他還在我背後
    劃一刀，我本來逃不走，是我的朋友用椅子推開被告幫我擋著，我才逃走的」（
    原審卷第二十六頁）；證人林明福在原審也證稱：「有一人衝進來，拿著刀就砍
    乙○○，．．．那個人是拿著長約一百公分的武士刀砍乙○○，他是拿著武士刀
    從上往下砍，雙手握住武士刀，他是用砍的」（原審卷第二十七頁）；被告在本
    院審理中也供稱：「我砍他（指乙○○）時，是兩手握住刀柄由上往下砍他的頭
    部，結果他用手擋，我就拚命的砍」（本院卷第二十七頁），及砍了十幾刀（本
    院九十一年四月二日筆錄）。再者，被告所使用之刀械雖未扣案，惟被告使用者
    為類似武士刀之刀械，原係觀賞用，但於案發當日早上即九十年六月二十六日先
    在家中用磨刀石加以磨利而攜出，且其長約一百公分之小型武士刀類等情，業據
    被告自白甚明（本院卷第二十六頁、九十一年四月二日筆錄），核與被害人及證
    人林福明所證相符。而上述刀械雖係被告自行以磨刀石磨利，但由被害人所受傷
    勢以觀，其中部分傷勢肌腱斷製，且深達關節骨，可見該刀械確實鋒利；而頭部
    為人體要害，刀械則係足以使人喪命之利器，因此，如以刀械砍殺他人頭部可以
    使人喪命，此為一般人之認識，被告既係受有國中教育程度（有警卷筆錄可參）
    ，且於行為時係年近二十歲之人，其智識健全，對此自應有所認識，竟仍手持長
    約一百公分之類似武士刀刀械，近距離朝被害人頭部由上往下揮砍，並於被害人
    以手抵擋時，仍拚命砍殺，致被害人受有如上所述傷勢，且其中部分深及關節骨
    ，可見被告用刀之猛及殺意之堅，雖本件倖因被害人以手抵擋，致其受傷部分主
    要在手部，頭部則未受傷，且因及時送救，而未發生死亡結果，但不能因此認為
    被告於行為時沒有殺人的犯意。
(三)、本件被告持刀揮砍被害人之前，因誤會而與被害人之間產生嫌隙等情，業據證人
    即被告之友人陳祥玄在原審證稱︰本件衝突事故發生前被害人有至我朋友家，叫
    我帶被害人至被告家中找被告，後來我有過去看，我見到一群人在被告家門口放
    話要被告出面，我曾聽過被害人對被告說︰看誰比較先死，我認為被告與被害人
    二人有過節，但究係如何具體糾紛，我並不清楚等語（見原審九十年十二月十一
    日審判筆錄）。再參酌被告自白持刀揮砍被害人係因「案發前一甲，告訴人帶了
    一堆人來我家找我要打我，且有放話，我怕告訴人對我不利，才帶刀防身．．．
    我怕他對我家人不利才上去要嚇他」（見偵查卷第十二頁背面至第十三頁訊問筆
    錄），被告顯然係因與被害人間互存嫌隙而發生誤會，在氣憤難當情緒失控之下
    而萌生殺人故意。
(四)、被告在原審雖稱其係正當防衛云云；惟按所謂正當防衛，係對於侵害行為之反擊
    行為，故倘無侵害行為之存在，實無從實施反擊行為，是以侵害行為應視為引起
    防衛行為不可缺之前提要件，又實施防衛行為之前提要件之侵害行為，係指現在
    、急迫之侵害，即處於情事急迫未得公權力之保護而侵害即將開始或已經開始之
    狀態，並不包括過去及將來之侵害。而本件被告所以持刀揮砍被害人，據其陳稱
    ：於事故發生前一甲即九十年七月二十五日下午時，被害人帶一群人至我家表示
    要找我，並稱要打我，我不服氣，並擔心被害人傷害家人，即於翌日先將刀子磨
    利，帶在身上自衛用，事後看見被害人才要予被害人一點教訓等語，另證人陳祥
    玄亦在原審證稱：九十年七月二十五日時，被害人曾找我要我一同前往被告家，
    當時被告家前有一群人，放話要被告出來，而我知被告與被害人間互相看不順眼
    ，但有何具體糾紛伊並不知情等語，前已敘明。被害人於九十年七月二十六日當
    時係正在網路店內打玩電腦，被告一見被害人就持刀砍殺被害人，為被告所是認
    ，可見當時被害人並沒有並無何具體傷害被告之行為存在，因此，被告持刀砍殺
    被害人的行為與正當防衛的要件並不符合，所辯正當防衛乙節，尚難採信。
(四)、綜上說明，本件事證明確，被告基於殺人之故意持長刀刺殺被害人未遂之事實，
    可以認定。又本件於案發後，到場處理之警員劉憲鴻即發覺是被告犯罪之事實，
    業經證人劉憲鴻在原審證述明確（原審卷第二十八頁），被告在本院審理中也供
    稱：「警察有來找我，但我手機已經關機，後來我父母透過我叔叔叫我出來投案
    」等語（本院九十一年四月二日筆錄），因此，被告並不符合自首要件，一併敘
    明。
三、核被告丙○○所為，係犯刑法第二百七十一條第二項、第一項之殺人未遂罪。被
    告已著手於殺人行為之實施，未生死亡之結果，為未遂犯，爰依刑法第二十六條
    前段之規定，按既遂犯之刑度減輕其刑。
四、原審因而適用刑法第二百七十一條第二項、第一項、第二十六條前段規定，並審
    酌被告因與被害人產生誤會，短於思慮，一時衝動致罹刑典、犯罪之動機係因細
    故而起、犯罪之目的在於教訓被害人、犯罪時所受之刺激、持長約一尺多類似武
    士刀以為殺人之手段、所造成被害人之傷害程度、被告於犯罪後延請家人積極與
    被害人進行民事上損害賠償之協談事宜，雖尚未達成和解，然已先支付新台幣五
    萬元作為被害人之醫療費用，有協議書一紙在卷可稽，及被告犯後在庭態度良好
    等一切情狀，量處有期徒刑五年，並敘明被告所有並供犯罪所用之類似小武士刀
    一支，並未扣案，且被告並陳於事故發生後即丟棄於愛河內，故不另為沒收之諭
    知，經核原審認事用法俱無不合，量刑亦稱妥適，被告認原審量刑過重，空言指
    摘原判決不當，並無可取，為無理由，應予駁回。
據上論結，應依刑事訴訟法第三百六十八條，判決如主文。
本案經檢察官王登榮到庭執行職務。
中    華    民    國     九十一     年       四       月      十六      日
                              臺灣高等法院高雄分院刑事第一庭
                                  審判長法官  王光照
                                        法官  黃壽燕
                                        法官  黃仁松
右正本證明與原本無異。
如不服本判決應於收受本判決後十日內向本院提出上訴書狀，其未述上訴理由者，
並得於提起上訴後十日內向本院補提理由書狀（均須按他造當事人之人數附繕本)「
切勿逕送上級法院」。
                                      書記官  呂明燕
中    華    民    國     九十一     年       四       月      十七      日
附錄：本判決論罪科刑法條：
刑法第二百七十一條第二項、第一項：
殺人者，處死刑、無期徒刑或十年以上有徒刑。
前項之未遂犯罰之。
                                                                        Ｑ
